最　高　行　政　法　院　判　決　　　　　　　　　九十一年度判字第一六四二號
　　上　訴　人　甲○○
　　被 上訴 人　宜蘭縣稅捐稽徵處
　　代　表　人　乙○○
右當事人間因土地增值稅事件，上訴人不服中華民國九十年七月十二日臺北高等行政
法院八十九年度訴字第二○八八號判決，提起上訴。本院判決如左︰
　　主  文
上訴駁回。
上訴審訴訟費用由上訴人負擔。
　　理  由
本件上訴人起訴主張：本件訴願決定、復查決定及原處分之主要依據為財政部八十八
年十月五日台財稅第八八○七○四八○一號函釋（下稱財政部八十八年函釋）與八十
五年二月二十三日台財稅第八五○○八九一九一號函釋（下稱財政部八十五年函釋）
。然查財政部八十八年函釋所指黃文慶承受土地後自行耕作部分，係因該承受人為共
同承租人之一，與本案共同承租人間為直系血親親屬者不同。又財政部八十五年函釋
係指將訂有三七五租約之耕地贈與非承租人，故與其實際耕作繼續經營農業生產者為
承租人之佃農而非由承受人自行耕作，此與遺產與贈與稅法第二十條第五款規定，應
由受贈人繼續經營農業生產之免徵贈與稅要件不符。被上訴人引用上開兩函釋意旨，
否准上訴人就三七五租約之承租人游林阿猜承受拍賣耕地全部適用免徵土地增值稅適
用法令顯有違法。按行為當時土地稅法第三十九條之二之立法意旨，係為配合農業發
展條例第二十七條規定，以便利自耕農民取得農地，擴大農場經營規模，此亦為前述
財政部八十五年函釋所引據。依此觀之，是否由自行耕作農民取得農地，方為免徵土
地增值稅之要件。本件系爭土地之三位承租人游林阿猜、游瑞隆與游瑞福皆係繼承原
承租人游漢清之承租權，並由渠等耕作。系爭土地由承租人之一游林阿猜承受，而不
由游林阿猜與游瑞隆、游瑞福三人共同承受，係因當時農業發展條例第三十條禁止移
轉為共有，不得由全體承租人共同承受，故已符合上述自行耕作農民取得農地之要件
，應予全部免徵土地增值稅。再者，由直系親屬之一承受並自行耕作，依財政部七十
一年一月十五日台財稅第三○三五二號函釋（下稱財政部七十一年函釋），視同能自
行耕作，已符合免徵土地增值稅規定。所謂視同能自耕，主要係就土地法及修正前農
業發展條例第四條「自耕」之規定所作的解釋，該函釋之共同經營之直系血親親屬中
有未成年人，但查前揭法條對於「自耕」之定義，並未以農民未成年為規範對象，故
是否為成年人與能否自耕之認定無關。被上訴人稱共同經營之直系血親應為未成年人
方為自行耕作，顯有增加法律所無之限制，違反租稅法律主義而違法。游漢清為系爭
土地三七五租約之原承租人，嗣游漢清死亡，由繼承人游林阿猜、游瑞隆、游瑞福繼
承，依民法第八百三十一條及第一千一百五十一條之規定，該承租權應由三位繼承人
公同共有。再依民法第八百二十七條之規定，各公同共有人之權利，及於公同共有物
全部，故各承租人對於該公同共有承租權之權利及於全部，最高法院七十四年度台上
字第一三一二三號民事判決亦明白指出，三七五租約承租人之繼承人，唯有單純一債
權關係，各公同共有人非有獨立之債權。被上訴人誤以分別共有認定拍定人游林阿猜
為「分別共有之三分之一」之承租人，顯與上述民法規定及最高法院判決相違背而違
法。本件三七五承租耕地標的共計三筆，分別為系爭土地及二筆重測前為金山段三七
一、四一一地號土地。系爭土地經法院拍賣，並經承租人協議由游林阿猜出面承購，
當為承租人間相互協議承租之耕地三筆耕地權利範圍，故其餘二筆耕地於法院拍賣後
，再由承租人與出租人甲○○協議終止本耕地三七五租約，並由游瑞福、游瑞隆取得
承租之一宗耕地作為補償，並經宜蘭縣員山鄉公所准予註銷該三七五租約。依此可知
公同共有承租人間就承租之耕地協議後，始有游林阿猜就協議後其實際耕作之承租耕
地，由其一人向員山鄉公所申請「農地承受人自耕能力證明書」，故並無被上訴人所
稱並未相互協議承購耕作權利範圍。被上訴人除誤認公同共有租賃權之三位承租人就
承租三筆耕地之每一筆耕地皆為分別共有，應有部分各三分之一耕作使用權外，復不
予認定就全部三筆耕地以一筆由公同共有之承租人之一承購，並相互協議承購法院拍
賣之一耕地之耕作範圍之事實與員山鄉公所核發之公文書即自耕能力證明書，進而違
法適用土地稅法第三十九條之二，其處分違法已彰彰明甚。被上訴人稱農業用地應永
續農用始有免稅，明顯附加法律所無之限制，且「農業用地農用」與「具有所有權」
之意涵不同，承受人縱然於嗣後再移轉與第三人，如仍作農用，土地稅法並無任何追
繳土地增值稅之規定，被上訴人顯已曲解法律且違反租稅法律主義之精神。綜前論述
，被上訴人所為之原處分認定事實與適用法律均有錯誤，致原處分違法，請判決將訴
願決定及原處分均撤銷、命被上訴人准以上訴人申請全部免徵系爭土地之土地增值稅
並應退還上訴人稅額一、四○七、一二九元等語。被上訴人則以：揆諸土地稅法第三
十九條之二第一項立法意旨及財政部八十五年函釋要旨，係以承受人實際所能自行耕
作之權利範圍為得否准予免稅之認定基準。是以，有關三七五租約之農業用地承受人
，縱與原地主為直系親屬且具有自耕農身分，惟其若未能就農地享有實際耕作權利，
亦不得免其稅。本件系爭土地承受人游林阿猜雖為其他承租人游瑞福等二人之母，惟
承受人既僅持有該地之實際耕作權之三分之一，被上訴人依其嗣後所能自行實際耕作
部分予以免稅，應無不合。況租約人游瑞福等二人均業已年滿二十歲，即為自負法律
行為之個體，是對所有之耕作權自有處分之權，亦即渠等所有耕作權與其母無涉。總
之，其母既對渠等所有之耕作權無管理之權，當無逕行認定全筆均為自耕之理。復按
最高法院六十八年台上第三七七七號判例，可知土地法所稱之以自耕論與土地稅法規
定之自行耕作並不相同，是被上訴人就本件拍定人游林阿猜實際所能自行耕作之權利
範圍予以免徵土地增值稅，洵屬有據。上訴人既主張本件業已符合得予免徵土地增值
稅之特別構成要件，依土地稅法之法理及舉證責任分配學說而言，自當負舉證責任。
現上訴人既未能對其所稱確實舉證，足證其所稱純屬臨訟推諉之詞，不足採信。有關
因繼承所取得依法不得分割之農地或其他物權，依農業發展條例第二十七條修正前之
實務處理方式，多採由各繼承人書立分管契約，就其所應管理部分得予自行耕作、處
分，藉以釐清各繼承人之權利義務。是本件拍定人縱為系爭耕地承租人之一，惟並非
表示該地係由承租人三人共同協議取得。另依民法第四百二十五條第一項規定之買賣
不破租賃原則，承租人游林阿猜（即拍定人）取得該地之所有權並不妨礙其他二位承
租人游瑞福、游瑞隆二人之承租權，亦即拍定人僅就其原繼承範圍內始有自行耕作之
權利。此與農地所有權之分別共有無關，亦與公同共有無涉。農業用地應永續農用始
有免徵土地增值稅之適用餘地，業已揭櫫行為時土地稅法第三十九條之二之立法精神
，是倘若免稅農地嗣後有轉作非農業使用之情事者，於法仍應核課土地增值稅。故本
件系爭土地於拍定人與其他承租人尚未協議承購以前，被上訴人自難逕以認定全筆系
爭土地事後永久仍作農業使用。上訴人雖一再聲稱拍定人業與其他承租人協議承購耕
作，惟迄未能提出具有相當之積極事證以實其說，更足資證明被上訴人原處分並無違
誤。本件拍定人於標購系爭土地後，旋於八十九年五月十五日復將系爭土地售於他人
（呂信雄），可知拍定人自始即無將該地繼續從事農用之意圖，是其行為自與行為時
得予免徵之構成要件未合。況且，上訴人所援用之財政部七十一年函釋規定，係為財
政部就遺產及贈與稅法第十七條第一項第六款但書所為之解釋，並非本件所爭執之土
地稅法。且據該釋示係針對一般土地案件所為之解釋，並無涉及本件三七五租約之土
地等節窺之，可知二者構成要件即非相同。是上訴人主張本件得以類推適用，顯於法
未合，亦與租稅法律主義有所違背，是所訴亦恐有所誤解。綜上論結，上訴人之訴為
無理由，請駁回上訴人之訴等語，資為抗辯。
原審斟酌全辯論意旨，及調查證據結果，以：土地稅法第三十九條之二第一項立法意
旨及財政部八十五年函釋要旨，係以承受人實際所能自行耕作之權利範圍為得否准予
免稅之認定基準。是以，有關三七五租約之農業用地承受人，縱與原地主為直系親屬
且具有自耕農身分，惟其若未能就農地享有實際耕作權利，亦不得免其稅。本件系爭
土地承受人游林阿猜雖為其他承租人游瑞福及游瑞隆二人之母，惟承受人既僅持有該
地之實際耕作權之三分之一，被上訴人依其嗣後所能自行實際耕作部分予以免稅，應
無不合。況承租人游瑞福及游瑞隆二人均業已年滿二十歲，即為自負法律行為之個體
，是對所有之耕作權自有處分之權，亦即渠等所有耕作權與其母無涉。總之，其母既
對渠等所有之耕作權無管理之權，當無逕行認定全筆均為自耕之理。有關因繼承所取
得依法不得分割之農地或其他物權，依農業發展條例第二十七條修正前之實務處理方
式，多採由各繼承人書立分管契約，就其所應管理部分得予自行耕作、處分，藉以釐
清各繼承人之權利義務。是本件系爭土地承受人游林阿猜縱為系爭土地承租人之一，
惟並非表示該地係由承租人三人共同協議取得，故上訴人主張承租人游林阿猜、游瑞
福及游瑞隆就系爭土地相互協議承購耕作權利範圍之積極、變態事實，應負舉證之責
，其既未善盡舉證責任，所訴自難採信。另依民法第四百二十五條第一項規定之買賣
不破租賃原則，承租人游林阿猜（即承受人）取得該地之所有權並不妨礙其他二位承
租人游瑞福、游瑞隆二人之承租權，亦即承受人僅就其原繼承範圍內始有自行耕作之
權利。此與農地所有權之分別共有無關，亦與公同共有無涉。是上訴人指摘被上訴人
誤認系爭土地係為分別共有之土地始對其作成處分等節，似有所誤解。上訴人所援用
之財政部七十一年函釋規定，係財政部就遺產及贈與稅法第十七條第一項第六款但書
所為之解釋，並非本件所爭執之土地稅法。且該函釋係針對農業用地由無行為能力人
一人繼承，只要該繼承人其配偶或直系血親具有自耕能力者，視同能自耕，免徵遺產
稅所為之解釋，與本件訂有三七五租約之農業用地是否為在依法作農業使用時，移轉
與自行耕作之農民繼續耕作者，免徵土地增值稅無涉，二者構成要件即非相同。是上
訴人主張本件得以類推適用該函釋，顯於法未合，亦與租稅法律主義有所違背，所訴
亦有所誤解。綜上所述，上訴人之主張均不足採，被上訴人所為「系爭土地應課之土
地增值稅額為一、四○七、一二九元」之核定，揆諸首揭規定，洵無違誤，訴願決定
予以維持，亦無不合，上訴人徒執前詞，訴請將訴願決定及原處分均撤銷、命被上訴
人准以上訴人申請全部免徵系爭土地之土地增值稅並退還上訴人稅額一、四○七、一
二九元，均為無理由，駁回上訴人之訴，核無違誤。上訴論旨，除持前詞外，並以：
上訴人於原審調查程序，指出依宜蘭縣員山鄉公所發給「農地承受人自耕能力證明書
」，載明承受系爭耕地之範圍為「全部」，為被上訴人所不否認，且於言詞辯論時不
爭執。依行政訴訟法第一百七十六條準用民事訴訟法第三百五十五條規定，前開員山
鄉公所之公文書應推定為真正。就上訴人提出之公文書且為被上訴人所不爭執之書證
所認定之事實，原審判決未予以採為心證，判決理由中未說明斟酌調查該公文書所認
定事實所得心證之理由，復對上訴人之重要攻擊或防禦方式棄置不論，顯有判決不備
理由情事。又未見原審說明如何斟酌被上訴人提出承租人持有該地之實際耕作權三分
之一之主張與證據認定事實之結果所得心證之理由，足以影響判決之基礎云云，指摘
原審判決有判決違背法令、不備理由及理由矛盾之違法。經查，法院遇有多種獨立理
由足以支持判決成立時，只採用其中一種或一部分理由，作為支持主文成立之理由，
雖有簡略之嫌，惟尚非構成理由不備之瑕疵。上訴人於原審法院審理時，固當庭提出
宜蘭縣員山鄉公所核發之農地承受人自耕能力證明書，載明上訴人對系爭耕地耕作範
圍為全部；惟所謂農地承受人自耕能力證明書，依修正前之農業發展條例及土地稅法
規定，僅係證明申請人係為一農民身分，且僅可憑該證明書承受農地之用而已。要非
如上訴人所稱，該證明書能證明拍定人就系爭農地之全部確為其一人耕作，且拍定人
嗣後亦有繼續耕作等情事，自無法依據該證明書，作為全免土地增值稅之認定，則原
審判決理由縱予論述，亦無法為有利上訴人之判決，自無判決理由不備之情節。又原
審法院依三七五租約僅載明系爭土地承租人為游林阿猜、游瑞福及游瑞隆三人，並未
明示三人間為公同共有關係，認定游林阿猜實際耕作權為三分之一，於法並無不合，
自無違背法令之情節。原審法院參酌行為時土地稅法第三十九條之二第一項立法意旨
，及財政部八十五年函釋要旨，作為拍定人實際所能自行耕作之權利範圍，為得否准
予免稅之認定基準。是以，有關三七五租約之農業用地承受人，縱與原地主為直系親
屬且具有自耕農身分，惟其若未能就農地享有實際耕作權利，亦不得免其稅。本件拍
定人游林阿猜雖為其他承租人游瑞福等二人之母，惟拍定人既僅持有該地之實際耕作
權之三分之一，被上訴人依其嗣後所能自行實際耕作部分予以免稅，應無不合。況其
餘承租人游瑞福等二人均業已年滿二十歲，為能負法律責任之個體，是對所有之耕作
權自有處分之權，亦即渠等所有耕作權與其母無涉。即其母既對渠等所有之耕作權無
管理之權，當無逕行認定全筆均為自耕之理。又因繼承所取得依法不得分割之農地或
其他物權，依農業發展條例第二十七條修正前之實務處理方式，多採由各繼承人書立
分管契約，就其所應管理部分得予自行耕作、處分，藉以釐清各繼承人之權利義務。
是本件拍定人縱為系爭耕地承租人之一，惟並非表示該地係由承租人三人共同協議取
得。另依民法第四二五條第一項規定之買賣不破租賃原則，拍定人即承租人游林阿猜
取得該地之所有權並不妨礙其他二位承租人游瑞福、游瑞隆二人之承租權。亦即拍定
人僅就其原繼承範圍內始有自行耕作之權利。此與農地所有權之分別共有無關，亦與
公同共有無涉。且本件系爭農地於拍定人與其他承租人尚未協議承購以前，被上訴人
自難逕以認定全筆系爭農地事後永久仍作農業使用。現上訴人雖一再聲稱拍定人業與
其他承租人協議承購耕作，惟迄未能提出具有相當之積極事證以實其說為由，認被上
訴人否准上訴人請求返還一、四○七、一二九元稅款，於法並無不合，再訴願決定予
維持，亦無違誤，判決駁回上訴人之訴，核無違法，上訴人訴請廢棄，為無理由，應
予駁回。
據上論結，本件上訴為無理由，爰依行政訴訟法第二百五十五條第一項、第九十八條
第三項前段，判決如主文。
中　　華　　民　　國　　九十一　　　年　　　九　　　　月　　十二　　　　日
                    最 高 行 政 法 院  第 四 庭
                                審 判 長 法  官　　　廖　政　雄
                                         法  官　　　趙　永　康
                                         法  官　　　林　清　祥
                                         法  官　　　鍾　耀　光
                                         法  官      姜  仁  脩
右  正  本  證  明  與  原  本  無  異
　　　　　　　　　　　　　　　　　　　　 法院書記官　莊　俊　亨
中　　華　　民　　國　　九十一　　　年　　　九　　　　月　　　十三　　　日
